【裁判字號】    94,訴,1579
【裁判日期】    950526
【裁判案由】    撤銷無償贈與等
【裁判全文】
臺灣高雄地方法院民事判決              94年度訴字第1579號
原      告    第一商業銀行股份有限公司
法定代理人    丙○○
訴訟代理人    鄭曉東律師
              魏緒孟律師
被      告    甲○○
兼訴訟代理人  乙○○
當事人間撤銷無償贈與等事件，本院於民國95年5月12日言詞辯
論終結，判決如下：
    主  文
被告乙○○與甲○○於民國九十三年七月二十九日就坐落高雄市
前鎮區○○段○○段七六○、七八四地號貳筆土地，應有部分各
六分之一，及前揭七八四地號土地上同段一一六建號即門牌號碼
高雄市○鎮區○○街七巷二○號建物壹棟，應有部分六分之一所
為之贈與行為，及於民國九十三年十一月三十日以贈與為原因所
為之所有權移轉登記行為，應予撤銷。
被告甲○○應將高雄市前鎮地政事務所於民國九十三年十一月三
十日，以九三前狀字第○一六○九三、○一六○九四號及九三前
建字第○○九五九九號收件，就前項土地及建物所為之所有權移
轉登記予以塗銷。
訴訟費用由被告負擔。
    事實及理由
壹、程序方面
    按當事人法定代理人其代理權消滅者，訴訟程序在有法定代
    理人承受其訴訟以前當然停止；又承受訴訟人，於得為承受
    時，應即為承受之聲明，民事訴訟法第170條、第175條第1
    項分別定有明文。查本件起訴後，原告之法定代理人已於民
    國95年1月16日變更為丙○○，有原告95年1月17日（95）一
    總政人劃字第00493號函1份存卷可參（本院卷第140頁），
    其聲明承受訴訟，核與前開規定相符，自應准許。
貳、實體方面
一、原告主張：緣訴外人謝龍飛邀同被告乙○○擔任連帶保證人
    ，並提供其所有坐落高雄市○○區○○段43地號土地，及其
    上同段73建號即門牌高雄市○○區○○街39號建物，與坐落
    高雄縣林園鄉○○○段1681之17地號土地，及其上同段947
    建號即門牌高雄縣林園鄉○○○路365 巷1 弄53號建物（下
    合稱系爭擔保品）設定抵押權予伊，先後於88年11月22日、
    89年1 月4 日、89年11月29日向伊借款3 筆，金額分別為新
    台幣（下同）12,000,000元、1,000,000 元及2,400,000 元
    ，借款期限如附表所示，雙方並約定按月攤還本息，附表編
    號1 借款利率按伊基準利率加碼年息4.675%機動計付，附表
    編號2 、3 借款利率按伊基準利率加碼年息3.55% 機動計付
    ，如未按期履行，即喪失期限利益，全部債務視為到期，除
    按約定利率計算遲延利息外，其逾期清償在6 個月以內者，
    按上開利率加計10% ，其超過6 個月部分，按上開利率20%
    計算違約金；詎謝龍飛就附表編號1 至3 所示之借款，依序
    自93年10月22日、93年11月4 日、93年10月29日起即未依約
    繳款，分別積欠如附表所示借款本金合計13,799,408元及利
    息、違約金未清償，迭經催討，均置之不理，而乙○○為上
    開債務之連帶保證人，依法自應負連帶給付責任。嗣伊於94
    年3 月28日取得本院以94年度促字第1169號所核發對謝龍飛
    與乙○○之確定支付命令，為查封其等財產，始悉乙○○已
    於93年11月30日，將其所有坐落高雄市○鎮區○○段一小段
    760、784地號2筆土地，應有部分各6分之1（下合稱系爭土
    地），及前揭784地號土地上同段116建號即門牌號碼高雄市
    前鎮區○○街7巷20號建物1棟應有部分6分之1（下稱系爭建
    物）贈與被告甲○○，而系爭擔保品之價值不足清償上開債
    務，且乙○○除系爭土地及建物外已無其他財產可供清償，
    其所為顯係規避伊之求償而有害於伊之債權，為此，爰依民
    法第244條之規定，請求撤銷被告間就系爭土地及建物所為
    之贈與及所有權移轉行為等語。並聲明求為判決：如主文所
    示。
二、被告則以：被告乙○○前向其母即訴外人廖秀戀借款，因無
    力清償，遂將系爭土地及建物移轉登記予廖秀戀指定之被告
    甲○○以代清償，又系爭擔保品經本院執行處鑑價結果為
    16,214,000元，已足清償伊所積欠如附表所示借款本金、利
    息、違約金債務，原告並無行使撤銷權之必要等語置辯。並
    均聲明求為判決：駁回原告之訴。
三、原告主張訴外人謝龍飛邀被告乙○○為連帶保證人，並提供
    系爭擔保品向原告借款，嗣謝龍飛未按期繳款，尚積欠如附
    表所示之欠款、利息及違約金未清償，經伊取得本院所核發
    對謝龍飛及乙○○之確定支付命令，為查封其等財產，始發
    現乙○○已於93年11月30日將系爭土地及建物以贈與為原因
    移轉登記予被告甲○○之事實，有本院支付命令暨確定證明
    書、高雄市土地登記謄本、高雄市建物登記謄本、土地登記
    第二類謄本、建物登記第二類謄本、高雄市政府地政處前鎮
    地政事務所函等件為證，並經本院依職權調取本院94年度促
    字第1169號、94年度執字第22812號執行卷宗查核屬實，且
    為被告所不爭執，堪信為真實。惟被告另以前詞置辯，是本
    件之爭點為：(一)系爭擔保品是否足供清償附表所示之債務？
    (二)乙○○將系爭土地及建物以贈與為原因移轉登記予甲○○
    之行為是否害及原告之債權？
四、系爭擔保品是否足供清償附表所示之債務？
  (一)按有擔保物權（抵押權、質權）之債權，而其擔保物之價值
    超過其債權額時，自毋庸行使撤銷權以資保全；又債務人所
    為之行為，是否有害及債權，以債務人行為時定之，故有害
    於債權之事實，須於行為時存在，最高法院59年台上字第
    313 號判例、90年度台上字第2194號判決意旨可資參照。
  (二)本件訴外人謝龍飛向原告借款時所提供之系爭擔保品，經本
    院民事執行處以94年度執字第22812 號執行事件送請李永欣
    建築師事務所鑑價結果，共值16,214,000元乙情，業據本院
    調閱上開卷宗查核無訛，惟前揭執行程序中鑑定之內容，為
    系爭擔保品於94年9 月15日之市價，而本件被告乙○○為贈
    與行為之時點係93年11月30日，衡諸不動產之市場行情波動
    甚大，同一房地於93、94年間之市價未必等同，是以系爭擔
    保品是否足供清償附表所示之債務，應視其於93年11月間之
    價值而定。經本院將系爭擔保品送請高雄市建築師公會鑑定
    於93年11月間之市價結果，其中高雄市○○區○○段43地號
    土地及其上同段73建號建物位屬商業區○鄰○○○○路、七
    賢二路、建國四路，聯外交通便利，且半徑800 公尺內有市
    場、銀行、壽山國小、鹽埕國中，公共設施接近性佳，惟標
    的地形面寬窄小而縱深長，商業空間使用受限，至高雄縣林
    園鄉○○○段1681之17地號及其上947 建號建物位屬住宅區
    ○鄰○○○○路、王公廟路旁，且半徑800 公尺範圍內有市
    場、林園國小、林園完全中學、區行政中心、便利商店等，
    公共設施接近性不錯，惟標的物與其他房屋棟距近，出入通
    道需經他人空地，且該通道狹窄，僅容腳踏車及人員通行，
    對外交通不便，故認系爭擔保品於93年11月間之市價共值12
    ,689,343 元 乙節，有鑑定報告書1 份附於卷外可憑，本院
    參諸前揭高雄市建築師公會之鑑定，係以系爭擔保品於93年
    間之公告現值為依據，且近年來景氣逐漸回昇，93年11月間
    之不動產市場行情應較94年9 月間之行情為低等情，認前揭
    鑑定之結果應可採憑，故系爭擔保品於被告為贈與行為時之
    實際市價共12,689,343元，堪以認定，被告主張該擔保品之
    價值應以16,214,000元為準云云，不足採信。又系爭擔保品
    於被告為贈與行為時之實際市價12,689,343元，並不足以清
    償如附表所示欠款本金合計13,799,408元及利息、違約金之
    債務，是原告自有行使撤銷權以資保全其債權之必要。
五、被告乙○○將系爭土地及建物以贈與為原因移轉登記予甲○
    ○之行為是否害及原告之債權？
  (一)按債務人所為之無償行為，有害及債權者，債權人得自知有
    撤銷原因時起1 年內，聲請法院撤銷之，民法第244 條第1
    項、第245 條分別定有明文。而所謂害及債權，乃指債務人
    之行為，致積極的減少財產，或消極的增加債務，因而使債
    權不能獲得清償之情形，最高法院81年度台上字第207 號判
    決意旨可資參照。又該條之撤銷權，其客體乃包括債務人所
    為之債權行為及物權行為，債權人行使此項撤銷權可同時訴
    請撤銷債務人所為之債權行為及物權行為。再按保證債務之
    所謂連帶，係指保證人與主債務人負同一債務，對於債權人
    各負全部給付之責任者而言，是在債務未受清償前，連帶債
    務人中之一人所為之詐害行為，債權人自得對之依民法第24
    4 條第1 項、第2 項之規定撤銷之，至於其他連帶債務人有
    資力與否，在所不問。
  (二)本件訴外人謝龍飛向原告借貸如附表所示之借款，其就附表
    編號1至3所示之借款，依序自93年10月22日、93年11月4日
    、93年10月29日起即未依約清償，而被告乙○○身為謝龍飛
    之連帶保證人，自應就謝龍飛前揭欠款及利息、違約金負連
    帶清償之責，惟乙○○於93年11月30日，將其所有之系爭土
    地及建物以贈與為原因移轉登記予被告甲○○，而乙○○為
    上開贈與行為時，其名下除系爭土地及建物外，並無其他財
    產乙情，此經乙○○自承在卷（本院卷第57頁），是以其將
    系爭土地及建物贈與並移轉所有權予甲○○，核屬積極減少
    其財產，因而使原告之債權不能獲得清償，揆諸前揭說明，
    其贈與行為有損害原告之債權甚明，則原告於94年3 月間取
    得確定支付命令、欲聲請對乙○○強制執行之際查悉此情後
    ，於1 年內即94年7 月12日提起本訴請求撤銷被告間之贈與
    及所有權移轉行為，自為法之所許。至被告另辯稱係因乙○
    ○無力清償積欠訴外人廖秀戀之借款，遂將系爭土地及建物
    移轉登記予廖秀戀指定之甲○○云云，惟查被告間就系爭土
    地及建物之移轉原因既已明確登記為贈與，且乙○○迄至本
    院辯論終結時止，始終未能舉證證明其確有向廖秀戀借款之
    事，其等前揭所辯洵屬無據。
六、末查，系爭土地及建物其中760 地號土地雖經訴外人即乙○
    ○之父李秋木設定抵押額予訴外人張奚、林孟嘗、呂茂川等
    人，惟前揭抵押權擔保之債權額合計僅300,500 元，遠低於
    760 地號土地之公告現值2,362,360 元【22,000（元/ 平方
    公尺）×107.38（面積）=2,362,360】；另784 地號土地及
    其上116 建號建物雖亦經李秋木合併設定最高限額1,500,00
    0 元之抵押權予訴外人合作金庫商業銀行，然上開房地僅其
    中784 地號土地之公告現值即有1,652,420 元【22,000（元
    / 平方公尺）×75.11 （面積）＝1,652,420 】，顯然超過
    抵押權擔保之債權額度，是本件原告尚有行使撤銷權以資保
    全其債權之實益，附此敘明。
七、綜上所述，被告乙○○積欠原告如附表所示之欠款、利息及
    違約金未清償，而系爭擔保品尚不足清償上開債務，且被告
    間就系爭土地及建物所為無償贈與行為，顯有害及原告之債
    權，從而，原告本於民法第244條第1項、第4項之規定，訴
    請求撤銷被告間之前揭贈與及所有權移轉行為，並請求被告
    甲○○塗銷所有權移轉登記，即有理由，應予准許。
八、結論：本件原告之訴為有理由，依民事訴訟法第78條、第85
    條第1項前段，判決如主文。
中    華    民    國    95    年    5     月    26    日
                  民事第一庭  審判長法  官  甯馨
                                    法  官  曾鴻文
                                    法  官  莊珮君
正本係照原本作成。
如不服本判決，應於送達後20日內，向本院提出上訴狀並表明上
訴理由，如於本判決送達前提起上訴者，應於判決送達後10日內
補提上訴理由書（須附繕本）。
中    華    民    國    95    年    5     月    26    日
                                    書記官  何明昌
附表
┌─┬─────┬─────┬─────┬─────┬─────┬─────────────┐
│編│ 貸款金額 │ 未償金額 │借款日及到│利息起算日│利      率│違          約          金│
│號│ (新臺幣) │ (新臺幣) │期日(民國)│  (民國)  │          │                          │
├─┼─────┼─────┼─────┼─────┼─────┼─────────────┤
│１│12,000,000│10,708,390│88年11月22│93年10月22│年息5.07% │自93年11月23日起至清償日止│
│  │元        │元        │日起至108 │日起至清償│          │，逾期在6個以內者，按上開 │
│  │          │          │年11月22日│日止      │          │利率10%，超過6個月按上開利│
│  │          │          │          │          │          │率20%計算。               │
├─┼─────┼─────┼─────┼─────┼─────┼─────────────┤
│２│1,000,000 │891,018元 │89年1 月4 │93年11月4 │年息5.07% │自93年12月5 日起至清償日止│
│  │元        │          │日起至109 │日起至清償│          │，逾期在6 個以內者，按上開│
│  │          │          │年1 月4 日│日止      │          │利率10% ，超過6 個月按上開│
│  │          │          │          │          │          │利率20% 計算。            │
├─┼─────┼─────┼─────┼─────┼─────┼─────────────┤
│３│2,400,000 │2,200,000 │89年11月29│93年10月29│年息6.195%│自93年11月30日起至清償日止│
│  │元        │元        │日起至93年│日起至清償│          │，逾期在6 個以內者，按上開│
│  │          │          │11月29日  │日止      │          │利率10% ，超過6 個月按上開│
│  │          │          │          │          │          │利率20% 計算。            │
└─┴─────┴─────┴─────┴─────┴─────┴─────────────┘


司法院資訊處製作；財團法人民間司法改革基金會備份。
